【裁判字號】    88,簡上,556
【裁判日期】    900315
【裁判案由】    確認債權存在
【裁判全文】
臺灣臺北地方法院民事判決  八十八年度簡上字第五五六號
    上  訴  人  中華民國旅行業品質保障協會
    法定代理人  丙○○
    訴訟代理人  陳欽賢律師
    被上訴人    世華聯合商業銀行股份有限公司
                            設台北市○○路六十五號
    法定代理人  汪國華      住.
    訴訟代理人  甲○○      住台北市○○街○段九十三號
                乙○○      住.
                翁仁冠      住.
右當事人間確認債權存在事件，上訴人對於中華民國八十七年七月二十六日本院台北
簡易庭八十八年度北簡字第六五五０號第一審判決提起上訴，本院判決如左：
    主  文
原判決廢棄。
被上訴人在一審之訴駁回。
第一、二審訴訟費用由被上訴人負擔。
    事  實
甲、上訴人方面：
  壹、聲明：
    一、原判決廢棄。
    二、右廢棄部分，被上訴人在第一審之訴駁回。
  貳、陳述：除與原審判決記載相同者茲予援用外，補稱：
    一、上訴人係依人民團體法設立之公益性社團，依中華民國旅行業品質保障協會
        章程（以下簡稱上訴人章程）第六條規定，以提高旅遊品質，保障旅遊消費
        者權益為成立宗旨。又依中華民國旅行業品質保障協會辦事細則 (以下簡稱
        上訴人辦事細則) 第九條規定，會員於入會時應繳交旅遊品質保障金，其中
        ，甲種旅行社應繳永久基金新台幣（下同）三萬元及聯合基金十五萬元，依
        上訴人章程第六條第七項規定，此保障金之用途，為對旅遊消費者因會員依
        法執行業務，違反旅遊契約所致損害或所生欠款，就保障金依規定予以代償
        。
    二、訴外人鼎豐盈旅行社有限公司（下稱鼎豐盈旅行社）為被上訴人會員，於入
        會時繳有前述之保障金，其後因發生財務營運困難，經認定具有上訴人章程
        第八條第一項第五款所定，有重大喪失債信情事尚在繼續中，依同條第二項
        及第十條為出會之情況，上訴人乃於八十八年三月二十三日於民生報公告其
        出會，並依上訴人辦事細則第十六條第一項規定，於公告日起三十日內受理
        旅遊消費者與鼎豐盈旅行社之旅遊糾紛申訴案。又依同條第三項規定，鼎豐
        盈旅行社所繳納之永久基金不予退還，所繳納之聯合基金，應自上訴人刊登
        公告日起第四十五日後無息退還之，但對上訴人及旅遊消費者有債務或申訴
        案件未了者，應俟處理完畢後有餘額才可退還。
    三、於前述公告期間內，上訴人受理有旅遊消費者申訴鼎豐盈旅行社糾紛案，而
        被上訴人卻認為鼎豐盈旅行社對上訴人仍有聯合基金十五萬元之債權存在，
        乃聲請鈞院以八十八年民執全亥字第一二四八號民事執行命令扣押，此命令
        於八十八年四月二十日送達上訴人，上訴人認為無此債權存在聲明異議後，
        被上訴人即提起本件確認之訴。
    四、本件是確認執行法院於八十八年四月二十日強制執行時，鼎豐盈旅行社對上
        訴人之債權是否已發生而得為扣押。鼎豐盈旅行社對上訴人可能發生之債權
        ，為附停止條件，且附始期始發生之債權，而於本件執行時，其債權並未存
        在：
      (一)查「會員依本會章程第八條之規定喪失會員資格或依同章程第十條之規定出
        會或依同章程第十一條之規定退會者，本會除報交通部觀光局核備外，應通
        知該會員，並於報紙公告，對該會員有旅遊糾紛之消費者，限於公告日起三
        十日內向本會申訴協調，逾期不予受理。」「對第一項會員，除其繳納之永
        久基金不予退還外，其繳納之聯合基金，應自本會刊登公告日起第四十五日
        後無息退還之。但對本會及旅遊消費者有債務或申訴案件未了者，應俟處理
        完畢後退還之」，為上訴人辦事細則第十六條第一、三項所規定，因此，上
        訴人之會員，其可退還之保障金，係以其喪失會員資格、出會、退會並以上
        訴人公告三十日後，處理其未了之申訴案件完畢，而有餘款為其發生之停止
        條件，且以上訴人刊登公告日起第四十五日後為其發生之始期，鼎豐盈旅行
        社為上訴人會員，依前開規定，其是否發生有可退還之債權，係以其出會及
        以上訴人公告三十日後處理其未了之申訴案件完畢而有餘款為停止條件，並
        以上訴人刊登其出會公告之日起第四十五日後為其始期。
      (二)又強制執行之標的，以於開始實施執行時已發生，屬於債務人之財產者為限
        ，倘尚未發生或債務人將來才可取得之財產，不得為執行之標的。查本件鼎
        豐盈旅行社是否有可退還之保障金債權，既係以其出會及上訴人公告三十日
        後處理其未了之申訴案件完畢而有餘款為發生之停止條件，且以上訴人公告
        之日起第四十日為始期，茲本件上訴人於八十八年三月二十三日公告其出會
        ，而執行法院係於八十八年四月二十日即在上訴人公告日起三十日內，且在
        上訴人處理其申訴案件未完畢，尚無餘款可退前執行，則於執行當時，鼎豐
        盈旅行社對上訴人是否發生有可退還之保證金債權，其條件並未成就，亦即
        於執行時此債權尚未發生或存在，被上訴人之請求自無理由。
    五、本件上訴人於處理鼎豐盈旅行社旅遊消費者之申訴案件後，事實上也無可退
        之保障金：鼎豐盈旅行社被公告出會後，旅遊消費者陳萃芳、胡隆一、威竣
        企業、宋靜慧、陳秋淑、呂學明、張玉清、簡守民、傅澤南、李義豪、陳浩
        然、陳明惠等人曾向上訴人申訴，請求上訴人依章程等有關規定，代鼎豐盈
        旅行社償還其代辦退還航空機票之票款，經上訴人審理後，總計代償一九八
        、七二二元，已超過其聯合基金十五萬元，因此，已無可退還之聯合基金債
        權。
    六、對於被上訴人抗辯之答辯：
      (一)鼎豐盈旅行社為航空公司機票代理商，代理銷售機票業務，如經由鼎豐盈旅
        行社銷售出去之機票，擬辦理退票手續，必須透過鼎豐盈旅行社辦理。本件
        系爭旅遊消費者，固有部分並非直接向鼎豐盈旅行社購買機票，而是透過其
        他旅行社向鼎豐盈旅行社購買，但各該旅遊消費者擬退還機票時，必須委由
        其原來直接銷售機票之旅行社，轉委由鼎豐盈旅行社向航空公司辦理，因此
        ，委任人旅遊消費者委任原來直接銷售之旅行社，使鼎豐盈旅行社處理委任
        退票事宜，依民法第五百三十九條，委任人對鼎豐盈旅行社自可直接請求退
        票款。
      (二)又強制執行之標的，以已開始實施執行時已發生，屬於債務人之財產為限，
        而強制執行法第一百十五條第三項所稱，附條件或期限之金錢債權，亦係指
        債權已發生，但僅是未生效者而言。如於執行時尚未發生或僅債務人將來或
        可發生取得之財產，尚非可作為強制執行之標的，本件於假扣押執行當時，
        債權尚未發生，自不得作為執行之標的。被上訴人所述，於執行命令到達時
        未發生，而在到達一段時間後，訴訟程序進行中才發生之債權，亦屬可扣押
        之標的，洵有誤會。
    七、綜上理由，本件於執行時，鼎豐盈旅行社對上訴人並無十五萬元之債權存在
        ，原判決顯然有誤。
  參、證據：援用原審之立證方法，並補提代償旅客名單、債權讓與契約書影本各一
      件為證。
乙、被上訴人方面：
  壹、聲明：駁回上訴。
  貳、陳述：除與原審判決記載相同者茲予援用外，補稱：
    一、本件係確認訴外人鼎豐盈旅行社對上訴人有十五萬元之債權。依上訴人所稱
        鼎豐盈旅行社對上訴人之債權為附停止條件、且附始期始發生之將來債權，
        為上訴人所不爭執。縱執行法院於八十八年四月二十日為強制執行時，該債
        權所附條件尚未成就，惟依強制執行法第一百十五條第三項規定之意旨，附
        條件、期限等將來之金錢債權亦得為強制執行之標的，且該債權因鼎豐盈旅
        行社有上訴人章程所定喪失會員資格之情事，並經上訴人依其章程於民生報
        為公告出會及使消費者申訴等，其停止條件業已成就。是鼎豐盈旅行社對上
        訴人確有十五萬元之債權在在。
    二、訴外人陳萃芬等旅客並無與鼎豐盈旅行社直接訂立旅遊契約，其皆是與其他
        旅行社訂立，為上訴人所不否認。故消費者之法律關係係存在於原先之旅行
        社之間，其旅遊糾紛應向原來訂約之旅行社請求，與鼎豐盈旅行社無關，故
        上訴人不應將該保障金予以代償，且本件並無其他旅遊糾紛，故鼎豐盈旅行
        社對上訴人確有十五萬元之債權存在。
    三、其他旅行社僅透過鼎豐盈旅行社辦理退票事宜，鼎豐盈旅行社充其量僅係該
        其他旅行社之履行輔助人，其間尚難謂有複委任關係之存在，訴外人陳萃芬
        等旅客所受之損害本應向原來訂約之旅行社請求，上訴人逕指其間有複委任
        關係存在，而逕向鼎豐盈旅行社請求，洵屬無據。
    四、又對旅客所產生之損害賠償只是普通之債權債務關係，並無優先受償之權，
        且法律上對該賠償亦無優先受償之規定，上訴人主張以該保障金債權優先因
        賠償旅遊糾紛所生之損害，亦屬無據。況本件鼎豐盈旅行社並無旅遊糾紛之
        存在，而對上訴人有十五萬元之保障金債權，又為上訴人所不否認，被上訴
        人依執行法院所發之扣押及收取命令，依法行使權利，應為正當，上訴人之
        上訴顯無理由。
    五、依上訴人所作之代償案表，足知受償對象均未與鼎豐盈旅行社有直接法律關
        係，其中胡一隆之相對人為春秋旅運有限公司，宋靜慧之相對人為唐林旅行
        社，陳秋淑、傅澤南之相對人為阡陽旅行社，陳明惠之相對人為天一旅行社
        股份有限公司，陳浩然之相對人為統利旅行社，陳萃芳之相對人為佑美旅行
        社，且受償對象是否均與各該旅行社有委任關係，尚屬可議。
    六、前開消費者與其相對人（亦多為旅行社）之關係亦非委任，查渠等旅行社係
        經營自己之業務，退萬步言，鼎豐盈旅行社係經營自己之業務，與前開消費
        者顯無複委任關係，否則依上訴人說法，成立複委任豈非太過簡單浮濫，應
        無民法第五百三十九條之適用。
    七、上訴人主張系爭債權未成立，核其依據當係認為「上訴人於八十八年三月二
        十三日於民生報公告鼎豐盈旅行社出會，並依上訴人辦事細則第十六條第一
        項規定，於公告日起三十日內受理旅遊消費者與鼎豐盈旅行社之旅遊糾紛申
        訴案，又依同條第三項規定，鼎豐盈旅行社所繳納之聯合基金，應自訴人刊
        登公告日起第四十五日後無息退還之，於前述公告期間內，鈞院以八十八年
        民執全字第一二四八號民事執行命令扣押，此命令於八十八年四月二十日送
        達上訴人，惟不滿四十五日」。惟查本案之訴訟標的為確認鈞院八十八年民
        執全亥字第一二四八號強制執行事件之債務人鼎豐盈旅行社對上訴人有十五
        萬元債權存在，則在事實審言詞辯論終結前所有已發生之事實，均得作為訴
        訟資料，則該四十五日期限早已屆滿，該債權已成立，應無疑義。
  參、證據：援用原審之立證方法。
    理  由
一、被上訴人起訴主張訴外人鼎豐盈旅行社為上訴人之會員，依上訴人之章程第十二
    條規定，應向上訴人繳付保障金。而被上訴人因對於鼎豐盈旅行社有債權，向本
    院聲請假扣押鼎豐盈旅行社之財產，經本院以八十八年度裁全字第一七一三號裁
    定准許，被上訴人再以上開裁定為執行名義，向本院聲請假扣押強制執行鼎豐盈
    旅行社對於上訴人之保障金債權，亦經本院以北院義八十八年民執全亥字第一二
    四八號扣押命令，禁止鼎豐盈旅行社收取及處分對上訴人之保障金債權，並命上
    訴人不得對鼎豐盈旅行社清償，詎上訴人於八十八年四月十六日接獲上開扣押命
    令後，竟向本院民事執行處聲明異議，表示鼎豐盈旅行社對其無保障金之債權，
    然經洽鼎豐盈旅行社負責人表示該保障金迄未取回，另電洽上訴人職員陳恆娟，
    亦承認鼎豐盈旅行社確有保障金十五萬元存於上訴人處尚未取回，上訴人之異議
    顯虛偽不實，為此訴請確認鼎豐盈旅行社對上訴人有上開保障金債權十五萬元存
    在等情。
二、上訴人則以其係依人民團體法設立之公益性社團，依上訴人章程第六條規定，以
    提高旅遊品質，保障旅遊消費者權益為成立宗旨。又依上訴人辦事細則第九條規
    定，會員於入會時應繳交旅遊品質保障金，其中，甲種旅行社應繳永久基金三萬
    元及聯合基金十五萬元，依上訴人章程第六條第七項規定，此保障金之用途，為
    對旅遊消費者因會員依法執行業務，違反旅遊契約所致損害或所生欠款，就保障
    金依規定予以代償。鼎豐盈旅行社為被上訴人會員，於入會時繳有前述之保障金
    ，其後因發生財務營運困難，經認定具有上訴人章程第八條第一項第五款所定，
    有重大喪失債信情事尚在繼續中，依同條第二項及第十條應為出會之情況，上訴
    人乃於八十八年三月二十三日於民生報公告其出會，並依上訴人辦事細則第十六
    條第一項規定，於公告日起三十日內受理旅遊消費者與鼎豐盈旅行社之旅遊糾紛
    申訴案。又依同條第三項規定，鼎豐盈旅行社所繳納之永久基金不予退還，所繳
    納之聯合基金，應自上訴人刊登公告日起第四十五日後無息退還之，但對上訴人
    及旅遊消費者有債務或申訴案件未了者，應俟處理完畢後有餘額才可退還。然因
    上訴人將鼎豐盈旅行社公告出會後，已受理多件旅遊消費者申訴鼎豐盈旅行社旅
    遊糾紛案，並經上訴人於同年七月份開會需賠償訴外人陳萃芬、威竣企業、胡隆
    一、宋靜慧、陳秋淑、呂學明、張玉清、簡守民、傅澤南、李義豪、陳浩然、陳
    明惠等人共計十九萬八千七百二十二元，已超過十五萬元，上訴人已依章程規定
    ，對旅遊消費者之損害予以代償，故債務人鼎豐盈旅行社對上訴人已無剩餘之聯
    合基金可領回，即無任何保障金債權存在等語，資為抗辯。
三、查被上訴人主張鼎豐盈旅行社為上訴人之會員，前向上訴人繳付保障金十五萬元
    ，嗣被上訴人因對於訴外人鼎豐盈旅行社有債權，向本院聲請假扣押鼎豐盈旅行
    社之財產，經本院以八十八年度裁全字第一七一三號裁定准許，被上訴人再以上
    開裁定為執行名義，向本院聲請假扣押強制執行鼎豐盈旅行社對於上訴人之保障
    金債權，亦經本院以北院義八十八年民執全亥字第一二四八號扣押命令，禁止鼎
    豐盈旅行社收取及處分對上訴人之保障金債權，並命上訴人不得對鼎豐盈旅行社
    清償，嗣上訴人收受上開扣押命令後，於法定期間內聲明異議等事實，業據其提
    出本院民事執行處扣押命令及上訴人章程為證，且為上訴人所不爭，堪信為真正
    。
四、被上訴人另主張鼎豐盈旅行社對上訴人有十五萬元保障金（聯合基金）債權等情
    ，則為被上訴人所否認，並以前開情詞置辯。經查：
  (一)鼎豐盈旅行社為上訴人之會員，其與上訴人間之權利義務，自應以上訴人章程及
    辦事細則為斷。
  (二)依上訴人辦事細則第十六條第一項規定：「會員依本會章程第八條之規定喪失會
    員資格或依同章程第十條之規定出會或依同章程第十一條之規定退會者，本會除
    報交通部觀光局核備外，應通知該會會員於報紙公告，對該會員有旅遊糾紛之消
    費者，限於公告日起三十日內向本會申訴協調，逾期不予受理」、同條第三項規
    定：「本會對第一項會員，除其繳納之永久基金不予退還外，其繳納之聯合基金
    ，應自本會刊登公告日起第四十五日後無息退還之，但對本會及旅遊消費者有債
    務或申訴案件未了者，應俟處理完畢後退還之」。可知鼎豐盈旅行社於喪失上訴
    人會員資格後，須俟對上訴人之債務及對旅遊消費者之申訴案件處理完畢，始得
    請求上訴人返還其繳付之十五萬元聯合基金。
  (三)然鼎豐盈旅行社因經營不善財務發生困難，符合上訴人章程所定有重大喪失債信
    情事，尚在繼續中，依上訴人章程規定應喪失會員資格，經上訴人於八十八年三
    月二十三日於民生報公告其出會，並公告接受其旅遊消費者申訴案件。嗣上訴人
    因受理旅遊消費者陳萃芳、胡隆一、威竣企業、宋靜慧、陳秋淑、呂學明、張玉
    清、簡守民、傅澤南、李義豪、陳浩然、陳明惠等消費者人申訴，請求上訴人依
    章程等有關規定，代鼎豐盈旅行社償還其代辦退還航空機票之票款，經上訴人開
    會議決後，於同年七月間代鼎豐盈旅行社賠償上述消費者共計十九萬八千七百二
    十二元，並受讓上開消費者對於鼎豐盈旅行社之債權等情，有上訴人提出之民生
    報公告、鼎豐盈旅行社代償案明細表、申訴書、債權讓與契約書等件附卷可證，
    並為被上訴人所不爭。是鼎豐盈旅行社對上訴人尚有十九萬八千七百二十二元負
    債之事實，應堪認定。
  (四)鼎豐盈旅行社對上訴人既尚有上開債務，未經處理完畢，則依前開上訴人辦事細
    則第十六條第三項規定，鼎豐盈旅行社對上訴人尚不能請求退還所繳之十五萬元
    聯合基金，亦即鼎豐盈旅行社對上訴人尚無保障金返還請求權可言。
  (五)雖被上訴人主張前述旅遊消費者與鼎豐盈旅行社之間，並無旅遊契約，上訴人不
    應對該消費者代償云云，然查，上訴人之辦事細則第十六條第三項規定「：：：
    其繳納之聯合基金，應自本會刊登公告日起第四十五日後無息退還之，但對本會
    及旅遊消費者有債務或申訴案件未了者，應俟處理完畢後退還之」之文義，只要
    鼎豐盈旅行社對上訴人尚有債務未了，即不能請求返還聯合基金，並不區分該債
    務是否依「代償」而生，是縱認被上訴人上開主張屬實，亦不使鼎豐盈旅行社在
    其對上訴人之負債處理完畢前，得請求上訴人返還聯合基金。
  (六)綜上所述，上訴人抗辯鼎豐盈旅行社對伊無十五萬元保障金債權，自屬可信，被
    上訴人主張鼎豐盈旅行社對上訴人有十五萬元保障金債權，為不足採。
五、從而被上訴人訴請確認鼎豐盈旅行社對上訴人有十五萬元保障金債權存在，為無
    理由，應予駁回。原審判決確認鼎豐盈旅行社對上訴人有十五萬元債權存在，自
    有未洽。上訴意旨指摘原判決不當，求予廢棄改判，為有理由。自應由本院予以
    廢棄改判如主文第二項所示。
據上論結，本件上訴為有理由，依民事訴訟法第四百三十六條之一第三項、第四百五
十條、第七十八條，判決如主文。
中      華      民      國      九十    年      三      月     十五     日
                                民事第六庭  審判長法  官  鄭純惠
                                                  法  官  郭淑貞
                                                  法  官  黃明發
右正本證明與原本無異
本判決不得上訴。
中      華      民      國      九十    年      三      月    二十三    日
                                                  書記官  謝梅琴


司法院資訊處製作；財團法人民間司法改革基金會備份。
